---
title: "Projekt z przedmiotu STATYSTYCZNA ANALIZA DANYCH"
author: "Martyna Pitera"
date: "2023-05-30"
output:
  github_document: default
  pdf_document: default
  html_document: default
  word_document: default
always_allow_html: yes
---

```{r setup, include=FALSE}
knitr::opts_chunk$set(echo = TRUE)
```

## Użyte dane
Na potrzeby projektu użyłam danych pochodzących ze strony Głównego Urzędu Statystycznego (https://stat.gov.pl/obszary-tematyczne/inne-opracowania/informacje-o-sytuacji-spoleczno-gospodarczej/biuletyn-statystyczny-nr-32023,4,136.html).\
Dane te dotyczą przeciętnego miesięcznego wynagrodzenia brutto w sektorze przedsiębiorstw. Powodem wyboru takich danych była chęć porównania wysokości wynagrodzeń w różnych sektorach przedsiębiorstw. W związku z moim kierunkiem studiów, chciałam poznać średnie wynagrodzenie w sektorze informacji/komunikacji.\
W pobranym pliku .xlsx zaprezentowano średnie wynagrodzenie brutto ogółem, ale i osobno dla każdego sektora.

Do przeprowadzenia dalszych analiz wybrałam trzy kolumny (cechy): \
1.	dotycząca ogółu wszystkich sektorów,\
2.	dotycząca sektora informacji/komunikacji, \
3.	dotycząca sektora budownictwa.

Dane zostały wczytane przy użyciu pakietu do wczytywania tabeli z pliku Excela. Następnie je uporządkowałam, tzn. usunęłam niepotrzebne wiersze oraz kolumny wypełnione wartościami NULL. Powstałej w ten sposób ramce danych nadałam nowe nazwy wierszy i kolumn.

```{r a2, message=FALSE}
#install.packages("readxl")
library("readxl")
zarobki <- read_excel("tabl19.xlsx")
zarobki <- as.data.frame(zarobki)
zarobki <- zarobki[-(c(1,2,3,5)),]
```

Utworzony poniżej wektor colrm zawiera liczby odpowiadające kolumnom, które mają zostać usunięte.
Inaczej mówiąc, począwszy od kolumny trzeciej, co druga kolumna aż do dziewięćdziesiątej trzeciej ma zostać usunięta; zawierają one jedynie wartości NULL.

Ramka danych o nazwie "zarobki" zawiera dane na temat wysokości wynagrodzenia dla wszystkich sektorów. Ramka "zarobki1" zawiera tylko interesujące nas kolumny.

```{r a3}
colrm <- seq(from = 3, to = 93, by = 2)
colrm <- as.vector(colrm)
zarobki <- zarobki[,-colrm] 
zarobki <- zarobki[-1,]
rownames(zarobki) <- seq(from = 1, to = 158, by = 1)
zarobki1 <- zarobki[,c(1,2,45,33)] 
zarobki1$rok <- as.integer(substr(zarobki[,1], 1, 4))
colnames(zarobki1) <- c("Okres", "Ogółem", "Informacja/komunikacja", "Budownictwo", "rok")
```

Po wstępnej obróbce ramka danych zawierająca pożądane dane prezentuje się jak poniżej. Oczywiście zaprezentowałam tylko 10 pierwszych wierszy, ale w ramce danych jest ich znacznie więcej.

```{r a4}
zarobki1[1:10,1:4]
```

## Obliczanie wybranych parametrów statystyki opisowej
Na podstawie ramki danych zarobki1 obliczyłam 8 parametrów statystyki opisowej dla każdej kolumny, w tym: średnią, odchylenie standardowe, medianę, współczynnik zmienności, wariancję, dominantę, kurtozę i skośność. Jednak by takie obliczenia były możliwe, wcześniej użyłam funkcji as.double(), aby nadać wartościom w ramce danych odpowiedni typ (double).

Odchylenie standardowe informuje o tym, jak szeroko wartości danej wielkości są rozrzucone wokół jej średniej. Im mniejsza wartość odchylenia tym obserwacje są bardziej skupione wokół średniej.

Mediana to wartość środkowa w uporządkowanym ciągu liczb. Oznacza to, że 50% danych jest mniejszych lub równych medianie, a 50% danych jest większych lub równych medianie. 

Współczynnik zmienności, podobnie jak odchylenie standardowe, należy do miar rozproszenia, służy więc do badania stopnia zróżnicowania wartości zmiennej. Wysoka wartość współczynnika oznacza duże zróżnicowanie cechy i świadczy o niejednorodności badanej populacji. Interpretacja wartości współczynnika zmienności:\
bardzo mała zmienność — poniżej 25 proc.,\
przeciętna zmienność — w przedziale od 25 proc. do 45 proc.,\
silna zmienność — od 45 proc. do 100 proc.,\
bardzo intensywna zmienność — powyżej 100 proc.

Wariancja to średnia arytmetyczna kwadratów odchyleń poszczególnych wartości cechy jednostek zbiorowości od ich wartości średniej (arytmetycznej) – kwadrat odchylenia standardowego. 

Dominanta wskazuje, jaka wartość występuje najczęściej w zbiorze wyników.

Skośność – miara symetrii/asymetrii rozkładu. Jeśli rozkład jest idealnie symetryczny, wartość skośności wynosi zero. Z kolei jej wartości ujemne wskazuję na rozkład lewoskośny (wydłużone jest lewe ramię rozkładu), a dodatni na prawoskośny (wydłużone jest prawe ramię rozkładu).

Kurtoza określa intensywność występowania wartości skrajnych, mierzy więc ona, co się dzieje w "ogonach" rozkładu.
Wyższa kurtoza wskazuje, że dane mają grubsze ogony lub jest większe prawdopodobieństwo wystąpienia wartości skrajnych. Oznacza to, że istnieje większe prawdopodobieństwo wystąpienia obserwacji oddalonych od średniej.

```{r a5}
zarobki1[,2] <- as.double(zarobki1[,2])
zarobki1[,3] <- as.double(zarobki1[,3])
zarobki1[,4] <- as.double(zarobki1[,4])

srednia1 <- mean(zarobki1[,2])
srednia2 <- mean(zarobki1[,3])
srednia3 <- mean(zarobki1[,4])

ochdst1 <- sd(zarobki1[,2])
ochdst2 <- sd(zarobki1[,3])
ochdst3 <- sd(zarobki1[,4])

mediana1 <- quantile(zarobki1[,2])
mediana1 <- mediana1[3]

mediana2 <- quantile(zarobki1[,3])
mediana2 <- mediana2[3]

mediana3 <- quantile(zarobki1[,4])
mediana3 <- mediana3[3]

wsp1 <- ochdst1/srednia1
wsp2<- ochdst2/srednia2 
wsp3 <- ochdst3/srednia3

war1 <- var(zarobki1[,2])
war2 <- var(zarobki1[,3])
war3 <- var(zarobki1[,4])

getmode <- function(v) {
  uniqv <- unique(v)
  uniqv[which.max(tabulate(match(v, uniqv)))]
}

dom1 <- getmode(zarobki1[,2])
dom2 <- getmode(zarobki1[,3])
dom3 <- getmode(zarobki1[,4])
```

Do obliczenia kurtozy i skośności użyłam funkcji kurtosis() i skewness() z biblioteki "moments".

```{r a6}
#install.packages("moments")
library("moments")

k1 <- kurtosis(zarobki1[,2])
k2 <- kurtosis(zarobki1[,3])
k3 <- kurtosis(zarobki1[,4])

sk1 <- skewness(zarobki1[,2])
sk2 <- skewness(zarobki1[,3])
sk3 <- skewness(zarobki1[,4])
```

Następnie stworzyłam ramkę danych zawierającą obliczone wyżej parametry (param).

```{r a7, tidy=TRUE, tidy.opts=list(width.cutoff=60)}
param <- data.frame("średnia" = c(srednia1,srednia2,srednia3), "odchylenie standardowe"=c(ochdst1,ochdst2,ochdst3), "mediana"=c(mediana1,mediana2,mediana3),"współczynnik zmienności[%]"=c(wsp1,wsp2,wsp3),  "wariancja"=c(war1,war2,war3), "dominanta"=c(dom1,dom2,dom3), "kurtoza"=c(k1,k2,k3), "skośność"=c(sk1,sk2,sk3))
rownames(param) <- c("zarobki ogółem", "informacja/komunikacja", "budownictwo")  
param
```

Interpretacja wyników na przykładzie kolumny dotyczącej wynagrodzenia w sektorze informacji/komunikacji:\

Średnie miesięczne wynagrodzenie w tym sektorze wynosi 7979.005 zł brutto. Odchylenie standardowe przyjmuje większą wartość niż w przypadku dwóch pozostałych obserwacji, zatem wartości wynagrodzenia w sektorze informacji są najmocniej rozrzucone wokół średniej. Wartość środkowa wynosi 7550.26, co oznacza, że połowa wynagrodzeń jest niższa, a druga połowa równa lub wyższa od tej liczby.
Współczynnik zmienności dla tego sektora wynosi 0.1984783, czyli mniej niż 25% - wartości zatem wykazują bardzo małą zmienność. Dominanta o wartości 5932.17 wskazuje najczęściej występującą wysokość miesięcznego wynagrodzenia w tym sektorze. Kurtoza wynosząca 2.801419 może wskazywać na grubsze ogony rozkładu. Skośność równa 0.8571349 sugeruje pewną asymetrię w rozkładzie danych.

Patrząc na powyższą tabelę można także wysnuć ciekawy wniosek, że:\
a. średnie wynagrodzenie brutto w sektorze budownictwa nie odbiega mocno od średniego wynagrodzenia dla ogółu sektorów,\
b. średnie wynagrodzenie dla sektora informacji/komunikacji znacznie je przewyższa.\

\newpage

## Graficzna prezentacja danych

Sporządziłam kilka wykresów, prezentujących dane.
Histogram przedstawia liczebność obserwacji w formie przedziału zmiennych. Graficzny rozkład pozwala na stwierdzenie blisko jakich wartości istnieje najwięcej, bądź najmniej wyników.
Poniżej znajdują się dwa histogramy, umożliwiające porównanie wynagrodzenia w sektorach informacji i budownictwa z ogólnym wynagrodzeniem.

```{r a8, tidy=TRUE, tidy.opts=list(width.cutoff=60)}
par(mfrow=c(2,1))
par(mar=c(0,5,3,3))
hist(zarobki1[,2], main="" , xlim=c(3000,13000), ylab="Ogółem", xlab="", ylim=c(0,50) , xaxt="n", las=1 , col="slateblue1", breaks=10)
par(mar=c(5,5,0,3))
hist(zarobki1[,3], main="" , xlim=c(3000,13000), ylab="informacja/komunikacja", xlab="Wysokość wynagrodzenia", ylim=c(50,0) , las=1 , col="yellow"  , breaks=10)
```

\newpage 

```{r a1, tidy=TRUE, tidy.opts=list(width.cutoff=60)}
par(mfrow=c(2,1))
par(mar=c(0,5,3,3))
hist(zarobki1[,2] , main="" , xlim=c(3000,10000), ylab="Ogółem", xlab="", ylim=c(0,60) , xaxt="n", las=1 , col="slateblue1", breaks=10)
par(mar=c(5,5,0,3))
hist(zarobki1[,4] , main="" , xlim=c(3000,10000), ylab="budownictwo", xlab="Wysokość wynagrodzenia", ylim=c(60,0) , las=1 , col="purple"  , breaks=10)
```

\newpage

Średnie zarobki dla wszystkich cech zostały również zobrazowane na wykresie pudełkowym.
Ten typ wykresu niesie ze sobą sporo różnych informacji na temat rozkładu mierzonej zmiennej.\
Górna linia pozioma wskazuje najwyższą wartość miesięcznego wynagrodzenia w danym sektorze, z kolei dolna linia pozioma - najniższą.\
Górna ściana "pudełka" to trzeci kwartyl, dolna to pierwszy kwartyl, a gruba pozioma kreska znajdująca się na "pudełku" to wartość mediany.

```{r a9}
boxplot(zarobki1[,2:4],col='pink')
```

Sporządziłam także wykres dystrybuanty empirycznej wysokości wynagrodzenia (Ogółem).
Funkcja ecdf() wyświetla punkty skokowe.
Dla "surowych" danych wykres dystrybuanty byłby nieczytelny z powodu bardzo dużej ilości punktów skokowych. Zmniejszyłam ich liczbę poprzez pogrupowanie danych i podział wartości na klasy. W wyniku tego działania otrzymałam wykres dystrybuanty empirycznej nie dla pojedynczych wartości, ale dla jedenastu przedziałów, w których poszczególne wartości się mieszczą. 
Na osi poziomej znajdują się liczby będące środkami tych przedziałów.

```{r a10, tidy=TRUE, tidy.opts=list(width.cutoff=60)}
ecdf(zarobki1[,2]) 
ilosc_klas = 11
klasy = seq(min(zarobki1[,2])-50, max(zarobki1[,2]), length.out = ilosc_klas+1)
klasy <- round(klasy,digits=1)
klasy
klasy_srodki = round((klasy[-length(klasy)] + klasy[-1])/2, 1)
klasy_srodki

cut(zarobki1[,2],klasy, dig.lab=10)
przedzialy <- table(cut(zarobki1[,2],klasy,dig.lab=10))
przedzialy

ecdf(cut(zarobki1[,2],klasy, dig.lab=10))
ecdf(cut(zarobki1[,2],klasy, dig.lab=10))(1:ilosc_klas)

srodki_czestosci <- data.frame("środki klas"=klasy_srodki, "częstości skumulowane"=ecdf(cut(zarobki1[,2],klasy, dig.lab=10))(1:ilosc_klas))
srodki_czestosci

plot(ecdf(cut(zarobki1[,2],klasy, dig.lab=10)), col="orange", col.lab="red", col.main="red",
xlab="Miesięczne wynagrodzenie", ylab="Łączna częstość", main="Dystrybuanta wysokości  miesięcznego wynagrodzenia (ogółem)", lwd=2, xaxt="n", las=1)
axis(side=1, at=1:ilosc_klas, labels=klasy_srodki)
```


Kolejnym sporządzonym przeze mnie wykresem jest interaktywny wykres prezentujący zmiany średnich zarobków na przestrzeni lat.
Po najechaniu myszką na wykres, pojawiają się szczegółowe informacje.
Do stworzenia tego wykresu użyłam pakietów dplyr, tidyverse oraz plotly.

```{r a11,message=FALSE}
#install.packages("dplyr") #bez tego pakietu funkcja %>% nie działa
#install.packages("tidyverse")
#installed.packages("plotly")

library(dplyr)
library(tidyverse)
library(plotly)

p <- (zarobki1) %>%
  group_by(rok) %>%
  mutate(srednia = mean(as.numeric(Ogółem), na.rm = T)) %>%
  slice(1) %>%
  ungroup() %>%
  ggplot(aes(x = rok)) +
  geom_point(aes(y = srednia), color="#FCB13B") +
  geom_line(aes(y = srednia), color="#FCB13B") + 
  theme(axis.text.x = element_text(angle = 0, vjust = 0.5, hjust=1)) +
  ggtitle("Średnie miesięczne wynagrodzenie brutto na przestrzeni lat 2010-2023") + 
  labs(x="Rok", y="Wynagrodzenie")
ggplotly(p)
plot(p)

```

Powyższy wykres świadczy o tym, że na przełomie ostatnich lat wysokość przeciętnego miesięcznego wynagrodzenia stale wzrastała.

## Weryfikacja hipotez statystycznych

Przy użyciu funkcji t.test, var.test oraz cor.test zweryfikowałam trzy typy hipotez statystycznych. 

## t.test
Wynik testu t dla jednej próby służy do porównania średniej danej próby z pewną wartością oczekiwaną.

H0: Średnia wysokość miesięcznego wynagrodzenia (Ogółem) wynosi 4500\
H1: Średnia wysokość miesięcznego wynagrodzenia (Ogółem) nie wynosi 4500\

```{r a12}
t.test(zarobki1[,2], mu=4500)
```

Ponieważ p-value > 1-0.95(confidence_level), nie ma podstaw do odrzucenia H0.


H0: Średnia wysokość wynagrodzenia (Ogółem) wynosi 3000\
H1: Średnia wysokość wynagrodzenia (Ogółem) jest większa niż 3000\

```{r a13}
t.test(zarobki1[,2], mu=3000, alternative="greater")
```

Ponieważ p-value < 2.2e-16, zatem zachodzi także p-value < 1-0.95(confidence_level).\
Odrzucamy hipotezę H0 na rzecz hipotezy alternatywnej H1.

## var.test
Kolejnym przeprowadzonym testem jest test F, służący do porównania dwóch wariancji. 

H0: Stosunek wariancji przeciętnego miesięcznego wynagrodzenia brutto Ogółem i w sektorze budownictwa wynosi 1\
H1: Stosunek wariancji przeciętnego miesięcznego wynagrodzenia brutto Ogółem i w sektorze budownictwa nie wynosi 1\

```{r a14}
var.test(zarobki1[,2], zarobki1[,4])
```

Ponieważ p-value > 1-0.95(confidence_level), nie ma podstaw do odrzucenia H0, co oznacza, że nie ma istotnych statystycznie różnic między wariancjami dwóch grup.

## cor.test
Trzecim przeprowadzonym testem jest test korelacji Pearsona.

H0: Korelacja pomiędzy wysokościami miesięcznego wynagrodzenia dla sektorów informacji/komunikacji i budownictwa wynosi 0.\
H1: Korelacja pomiędzy wysokościami miesięcznego wynagrodzenia dla sektorów informacji/komunikacji i budownictwa nie wynosi 0.\

```{r a15}
cor.test(zarobki1[,3], zarobki1[,4])
```

Wynik testu korelacji Pearsona wskazuje na bardzo silny i statystycznie istotny dodatni związek między tymi kolumnami.\
Ponieważ p-value < 2.2e-16, a zatem także p-value < 0.05, to odrzucamy H0 na korzyść H1.

## Opis użytych bibliotek
Biblioteka: readxl\
Opis: Udostępnia funkcje do odczytu danych z plików Excel (.xls, .xlsx) do ramki danych w R.\

Biblioteka: moments\
Opis: Zapewnia narzędzia do analizy statystycznej i obliczania miar statystycznych, takich jak kurtoza, skośność itp.\

Biblioteka: dplyr\
Opis: Udostępnia zestaw funkcji do przetwarzania danych w sposób logiczny i konkretny, np. filtrowanie, sortowanie, grupowanie, łączenie itp. Bez tego pakietu "%>%" nie zadziała.\

Biblioteka: tidyverse\
Opis: Zbiór pakietów, w tym dplyr, ggplot2, tidyr itp., które ułatwiają przetwarzanie, analizę i wizualizację danych.\

Biblioteka: plotly\
Opis: Zapewnia narzędzia do tworzenia interaktywnych wykresów, które można eksplorować i dostosowywać w przeglądarce.\

Biblioteka: stats\
Opis: Zawiera funkcje statystyczne i probabilistyczne, umożliwiające analizę danych, testowanie hipotez, estymację parametrów, generowanie losowych liczb oraz wiele innych operacji związanych z analizą statystyczną.\

## Opis użytych funkcji
getwd()\
Biblioteka: base\
Opis: Zwraca bieżący katalog roboczy.\

setwd()\
Biblioteka: base\
Opis: Ustawia bieżący katalog roboczy na podany ścieżkę.\

read_excel()\
Biblioteka: readxl\
Opis: Wczytuje dane z pliku Excela do ramki danych.\

str()\
Biblioteka: base\
Opis: Wyświetla podsumowanie struktury obiektu.\

as.data.frame()\
Biblioteka: base\
Opis: Konwertuje obiekt na ramkę danych.\

seq()\
Biblioteka: base\
Opis: Generuje sekwencję liczb.\

as.vector()\
Biblioteka: base\
Opis: Konwertuje obiekt na wektor.\

rownames()\
Biblioteka: base\
Opis: Ustawia lub zwraca nazwy wierszy ramki danych.\

substr()\
Biblioteka: base\
Opis: Wybiera podciąg znaków na podstawie określonej pozycji początkowej i końcowej.\

as.integer()\
Biblioteka: base\
Opis: Konwertuje obiekt na typ całkowitoliczbowy.\

colnames()\
Biblioteka: base\
Opis: Ustawia lub zwraca nazwy kolumn ramki danych.\

as.double()\
Biblioteka: base\
Opis: Konwertuje obiekt na liczbę zmiennoprzecinkową.\

mean()\
Biblioteka: base\
Opis: Oblicza średnią wartość z wektora.\

sd()\
Biblioteka: base\
Opis: Oblicza odchylenie standardowe z wektora.\

quantile()\
Biblioteka: base\
Opis: Oblicza kwantyle (np. medianę) z wektora.\

var()\
Biblioteka: base\
Opis: Oblicza wariancję z wektora.\

getmode()\
Biblioteka: własna definicja funkcji\
Opis: Oblicza dominanę z wektora.\

kurtosis()\
Biblioteka: moments\
Opis: Oblicza kurtozę (miarę ogona rozkładu) z wektora.\

skewness()\
Biblioteka: moments\
Opis: Oblicza skośność (miarę asymetrii rozkładu) z wektora.\

data.frame()\
Biblioteka: base\
Opis: Tworzy ramkę danych z podanych wektorów lub kolumn.\

par()\
Biblioteka: base\
Opis: Ustawia parametry dla wykresów i innych elementów graficznych. Dzięki niej można na jednym obrazku umieścić kilka wykresów jednocześnie.\

hist()\
Biblioteka: base\
Opis: Tworzy histogram na podstawie podanych danych.\

boxplot()\
Biblioteka: base\
Opis: Tworzy wykres pudełkowy (boxplot) na podstawie podanych danych.\

ecdf()\
Biblioteka: base\
Opis: Oblicza funkcję dystrybuanty empirycznej dla podanych danych.\

round()\
Biblioteka: base\
Opis: Zaokrągla liczby do określonej liczby miejsc po przecinku lub do najbliższej wartości całkowitej.\

cut()\
Biblioteka: base\
Opis: Dzieli dane na przedziały (klasy) na podstawie podanych punktów odcięcia.\

table()\
Biblioteka: base\
Opis: Tworzy tabelę częstości dla podanych danych.\

plot()\
Biblioteka: base\
Opis: Tworzy wykres na podstawie podanych danych.\

mutate()\
Biblioteka: dplyr\
Opis: Tworzy nowe zmienne lub modyfikuje istniejące w ramce danych na podstawie obliczeń lub transformacji.\

slice()\
Biblioteka: dplyr\
Opis: Wybiera wiersze na podstawie ich pozycji lub warunków.\

ungroup()\
Biblioteka: dplyr\
Opis: Usuwa grupowanie z ramki danych, przywracając oryginalną strukturę.\

ggplot()\
Biblioteka: ggplot2\
Opis: Tworzy obiekt wykresu ggplot, który może być dalej modyfikowany przez dodawanie warstw i ustawianie parametrów.\

geom_point()
Biblioteka: ggplot2
Opis: Dodaje punkty do wykresu na podstawie danych.

geom_line()\
Biblioteka: ggplot2\
Opis: Dodaje linie do wykresu na podstawie danych.\

theme()\
Biblioteka: ggplot2\
Opis: Ustawia różne aspekty wyglądu wykresu, takie jak osie, tytuły itp.\

ggtitle()\
Biblioteka: ggplot2\
Opis: Ustawia tytuł wykresu.\

labs()\
Biblioteka: ggplot2\
Opis: Ustawia etykiety osi na wykresie.\

ggplotly()\
Biblioteka: plotly\
Opis: Konwertuje wykres ggplot na interaktywną wersję plotly.\

t.test()\
Biblioteka: stats\
Opis: Wykonuje test t-studenta w celu weryfikacji hipotezy dotyczącej średniej populacji.\

var.test()\
Biblioteka: stats\
Opis: Wykonuje test na równość wariancji między dwiema próbkami.\

cor.test()\
Biblioteka: stats\
Opis: Wykonuje test korelacji między dwiema zmiennymi.\