---
title: "Projekt z przedmiotu STATYSTYCZNA ANALIZA DANYCH"
output: html_document
date: "2023-05-30"
---

```{r setup, include=FALSE}
knitr::opts_chunk$set(echo = TRUE)
```

## Użyte dane
Na potrzeby projektu użyłam danych pochodzących ze strony Głównego Urzędu Statystycznego.\
Dane te dotyczą przeciętnego miesięcznego wynagrodzenia brutto w sektorze przedsiębiorstw. Powodem wyboru takich danych była chęć porównania wysokości wynagrodzeń w różnych sektorach przedsiębiorstw. W związku z moim kierunkiem studiów, chciałam poznać średnie wynagrodzenie w sektorze informacji/komunikacji.\
W pobranym pliku .xlsx zaprezentowano średnie wynagrodzenie brutto ogółem, ale i osobno dla każdego sektora.
Do przeprowadzenia dalszych analiz wybrałam trzy kolumny (cechy): \
1.	dotycząca ogółu wszystkich sektorów,\
2.	dotycząca sektora informacji/komunikacji, \
3.	dotycząca sektora budownictwa.\


```{r}
setwd("C:/Users/marty/Desktop/GITHUB/statad")
```
Dane zostały wczytane przy użyciu pakietu do wczytywania tabeli z pliku Excela. Następnie je uporządkowałam, tzn. usunęłam niepotrzebne wiersze oraz kolumny wypełnione wartościami NULL. Powstałej w ten sposób ramce danych nadałam nowe nazwy wierszy i kolumn.

```{r, results="hide"}
#install.packages("readxl")
library("readxl")

zarobki <- read_excel("tabl19.xlsx")
str(zarobki)
zarobki <- as.data.frame(zarobki)
zarobki <- zarobki[-(c(1,2,3,5)),]

#Utworzenie wektora liczb odpowiadających kolumnom które mają zotać usunięte
#Począwszy od 3 kolumny, co druga zawiera same wartości NULL
colrm <- seq(from = 3, to = 93, by = 2)
colrm <- as.vector(colrm)
zarobki <- zarobki[,-colrm] #pełna tabela

#Uporządkowanie nazw ramki danych
zarobki <- zarobki[-1,]
rownames(zarobki) <- seq(from = 1, to = 158, by = 1)
zarobki1 <- zarobki[,c(1,2,45,33)] #tabela z wybranymi kolumnami, na których przeprowadzono obliczenia
zarobki1$rok <- as.integer(substr(zarobki[,1], 1, 4))
colnames(zarobki1) <- c("Okres", "Ogółem", "Informacja/komunikacja", "Budownictwo", "rok")
```

Po wstępnej obróbce ramka danych zawierająca pożądane dane prezentuje się tak


```{r}
zarobki1[1:10,1:4]
```

## Obliczanie wybranych parametrów statystyki opisowej
Na podstawie ramki danych zarobki1 obliczyłam 8 parametrów statystyki opisowej dla każdej kolumny, w tym: średnią, odchylenie standardowe, medianę, współczynnik zmienności, wariancję, dominantę, kurtozę i skośność. Jednak by takie obliczenia były możliwe, wcześniej użyłam funkcji as.double(), aby nadać wartościom w ramce danych odpowiedni typ (double).

```{r}
#zamiana wierszy z zarobkami na strukturę DOUBLE by można było na nich wykonać obliczenia
zarobki1[,2] <- as.double(zarobki1[,2])
zarobki1[,3] <- as.double(zarobki1[,3])
zarobki1[,4] <- as.double(zarobki1[,4])

#1.średnia
srednia1 <- mean(zarobki1[,2])
srednia2 <- mean(zarobki1[,3])
srednia3 <- mean(zarobki1[,4])

#2.odchylenie standardowe
ochdst1 <- sd(zarobki1[,2])
ochdst2 <- sd(zarobki1[,3])
ochdst3 <- sd(zarobki1[,4])

#3.mediana
mediana1 <- quantile(zarobki1[,2])
mediana1 <- mediana1[3]

mediana2 <- quantile(zarobki1[,3])
mediana2 <- mediana2[3]
mediana2

mediana3 <- quantile(zarobki1[,4])
mediana3 <- mediana3[3]
mediana3

#4.współczynnik zmienności
wsp1 <- ochdst1/srednia1*100
wsp2<- ochdst2/srednia2 
wsp3 <- ochdst3/srednia3
```

Współczynnik zmienności, podobnie jak odchylenie standardowe, należy do miar rozproszenia, służy więc do badania stopnia zróżnicowania wartości zmiennej. Wysoka wartość współczynnika oznacza duże zróżnicowanie cechy i świadczy o niejednorodności badanej populacji.


```{r}
#5.wariancja
war1 <- var(zarobki1[,2])
war2 <- var(zarobki1[,3])
war3 <- var(zarobki1[,4])

#6.dominanta
getmode <- function(v) {
  uniqv <- unique(v)
  uniqv[which.max(tabulate(match(v, uniqv)))]
}

dom1 <- getmode(zarobki1[,2])
dom2 <- getmode(zarobki1[,3])
dom3 <- getmode(zarobki1[,4])
```

Do obliczenia kurtozy i skośności użyłam funkcji kurtosis() i skewness() z biblioteki "moments".

```{r}
#Instalacja pakietu moments do obliczenia kurtozy i skośności
#install.packages("moments")
library("moments")

#7.kurtoza
k1 <- kurtosis(zarobki1[,2])
k2 <- kurtosis(zarobki1[,3])
k3 <- kurtosis(zarobki1[,4])

#8.skośność
sk1 <- skewness(zarobki1[,2])
sk2 <- skewness(zarobki1[,3])
sk3 <- skewness(zarobki1[,4])
```

Następnie stworzyłam ramkę danych zawierającą obliczone wyżej parametry.

```{r}
param <- data.frame("średnia" = c(srednia1,srednia2,srednia3), "odchylenie standardowe"=c(ochdst1,ochdst2,ochdst3),      "mediana"=c(mediana1,mediana2,mediana3),"współczynnik zmienności[%]"=c(wsp1,wsp2,wsp3), "wariancja"=c(war1,war2,war3), "dominanta"=c(dom1,dom2,dom3), "kurtoza"=c(k1,k2,k3), "skośność"=c(sk1,sk2,sk3))
rownames(param) <- c("zarobki ogółem", "informacja/komunikacja", "budownictwo")  
```

```{r}
param
```

Patrząc na powyższą tabelę można wysnuć wniosek, iż:\
a. średnie wynagrodzenie brutto w sektorze budownictwa nie odbiega mocno od średniego wynagrodzenia dla ogółu sektorów,\
b. średnie wynagrodzenie dla sektora informacji/komunikacji znacznie je przewyższa.\

## Graficzna prezentacja danych

Sporządziłam kilka wykresów, prezentujących dane.
Poniżej znajdują się dwa histogramy. Umożliwiają one porównanie wynagrodzenia w sektorach informacji i budownictwa z tym ogólnym średnim wynagrodzeniem.

```{r}
par(mfrow=c(2,1))
par(mar=c(0,5,3,3))
hist(zarobki1[,2], main="" , xlim=c(3000,13000), ylab="Ogółem", xlab="", ylim=c(0,50) , xaxt="n", las=1 , col="slateblue1", breaks=10)
par(mar=c(5,5,0,3))
hist(zarobki1[,3], main="" , xlim=c(3000,13000), ylab="informacja/komunikacja", xlab="Wysokość wynagrodzenia", ylim=c(50,0) , las=1 , col="yellow"  , breaks=10)

par(mfrow=c(2,1))
par(mar=c(0,5,3,3))
hist(zarobki1[,2] , main="" , xlim=c(3000,10000), ylab="Ogółem", xlab="", ylim=c(0,60) , xaxt="n", las=1 , col="slateblue1", breaks=10)
par(mar=c(5,5,0,3))
hist(zarobki1[,4] , main="" , xlim=c(3000,10000), ylab="budownictwo", xlab="Wysokość wynagrodzenia", ylim=c(60,0) , las=1 , col="purple"  , breaks=10)
```


Średnie zarobki dla wszystkich cech zostały również zobrazowane na wykresie pudełkowym.


```{r}
#boxplot
boxplot(zarobki1[,2:4],col='pink')
```

Sporządziłam także wykres dystrybuanty empirycznej wysokości wynagrodzenia (Ogółem).
Funkcja ecdf() wyświetla punkty skokowe.

```{r}
ecdf(zarobki1[,2]) #funkcja wyświetlająca punkty skokowe na "surowych" danych
#Pogrupowanie danych w celu zmniejszenia liczby punktów skokowych poprzez podział wartości na klasy
ilosc_klas = 11
klasy = seq(min(zarobki1[,2])-50, max(zarobki1[,2]), length.out = ilosc_klas+1)
klasy <- round(klasy,digits=1)
klasy
klasy_srodki = round((klasy[-length(klasy)] + klasy[-1])/2, 1)
klasy_srodki

cut(zarobki1[,2],klasy, dig.lab=10)
przedzialy <- table(cut(zarobki1[,2],klasy,dig.lab=10))
przedzialy

#Dystrybuanta empiryczna na pogrupowanych danych
ecdf(cut(zarobki1[,2],klasy, dig.lab=10))
ecdf(cut(zarobki1[,2],klasy, dig.lab=10))(1:ilosc_klas)

srodki_czestosci <- data.frame("środki klas"=klasy_srodki, "częstości skumulowane"=ecdf(cut(zarobki1[,2],klasy, dig.lab=10))(1:ilosc_klas))
srodki_czestosci

plot(ecdf(cut(zarobki1[,2],klasy, dig.lab=10)), col="orange", col.lab="red", col.main="red",
     xlab="Zarobki", ylab="Łączna częstość", main="Dystrybuanta wysokości zarobków (ogółem)", lwd=2, xaxt="n", las=1)
axis(side=1, at=1:ilosc_klas, labels=klasy_srodki)
```
\
Kolejnym sporządzonym przeze mnie wykresem jest interaktywny wykres prezentujący zmiany średnich zarobków na przestrzeni lat.
Po najechaniu myszką na wykres, pojawiają się szczegółowe informacje.
Do stworzenia tego wykresu użyłam pakietów dplyr, tidyverse oraz plotly.


```{r}
#install.packages("dplyr") #bez tego pakietu funkcja %>% nie działa
#install.packages("tidyverse")
#installed.packages("plotly")

library(dplyr)
library(tidyverse)
library(plotly)

p <- (zarobki1) %>%
  group_by(rok) %>%
  mutate(srednia = mean(as.numeric(Ogółem), na.rm = T)) %>%
  slice(1) %>%
  ungroup() %>%
  ggplot(aes(x = rok)) +
  geom_point(aes(y = srednia), color="#FCB13B") +
  geom_line(aes(y = srednia), color="#FCB13B") + 
  theme(axis.text.x = element_text(angle = 0, vjust = 0.5, hjust=1)) +
  ggtitle("Średnie wynagrodzenie brutto na przestrzeni lat 2010-2023") + 
  labs(x="Rok", y="Wynagrodzenie")
ggplotly(p)
```

## Weryfikacja hipotez statystycznych
Przy użyciu funkcji t.test oraz var.test zweryfikowałam dwa typy hipotez statystycznych dla kolumny "Ogółem". 
W pierwszym typie zakładamy: \
H0: Średnia wysokość wynagrodzenia (zarobki1$Ogolem) wynosi 4500\
H1: Średnia wysokość wynagrodzenia (zarobki1$Ogolem) nie wynosi 4500\

```{r}
t.test(zarobki1[,2], mu=4500)
```

Ponieważ p-value > 1-0.95(confidence_level), nie ma podstaw do odrzucenia H0.

Dla drugiego typu:

#Hipoteza dla wariancji (zarobki ogółem)
var.test(zarobki1, zarobki1[,3], mu=5000)

## Opis użytych funkcji